臺灣高等法院臺南分院民事判決
                                     110年度上字第195號
上  訴  人  林明珠  
訴訟代理人  蔡文斌律師
            林亭宇律師            
            林冠廷律師            
            許依涵律師            
上  訴  人  温金諒  

被上訴人    楊鎧瑋  
上列當事人間請求分割共有物事件，上訴人對於中華民國110年5
月31日臺灣臺南地方法院第一審判決（109年度訴字第1981號）
，提起上訴，本院於111年3月24日言詞辯論終結，判決如下：
    主  文
原判決關於分割方法部分廢棄。
上廢棄部分，兩造共有坐落臺南市○○區○○○段000地號、面積4,11
5平方公尺土地，及同段000之0地號、面積106平方公尺土地，及
同段000之0地號、面積4,897平方公尺土地，應合併分割如臺南
市麻豆地政事務所收件日期民國110年8月12日法囑土地字第9200
號土地複丈成果圖所示，編號甲部分、面積1,645平方公尺土地
，分歸上訴人林明珠取得；編號乙部分、面積1,645平方公尺土
地，分歸被上訴人取得；編號丙部分、面積3,291平方公尺土地
，分歸上訴人温金諒取得；編號丁部分、面積2,537平方公尺土
地，由兩造按原應有部分比例保持共有。
第一、二審訴訟費用，由兩造按附表之應有部分比例及訴訟費用
分擔比例欄所示比例負擔。
    事實及理由
一、本件被上訴人起訴請求分割共有物，其訴訟標的對於共同訴
    訟之各人必須合一確定，故上訴人林明珠合法提起上訴，依
    民事訴訟法第56條第1項第1款規定，其效力及於同造之同案
    原審被告温金諒，爰併列温金諒為上訴人，合先敘明。
二、被上訴人、上訴人温金諒經合法通知未於言詞辯論期日到場
    ，核無民事訴訟法第386條所列各款情形，爰依上訴人林明
    珠之聲請，由其一造辯論而為判決。
三、被上訴人未於言詞辯論日到場，惟據其於原審所為之聲明或
    陳述略以：兩造共有坐落臺南市○○區○○○段000○000○0○000○0
    地號土地（下稱系爭3筆土地），面積分別為4,115平方公尺
    、106平方公尺、4,897平方公尺，使用分區為一般農業區，
    使用地類別為農牧用地，係兩造所共有，土地相連，共有人
    及之應有部分比例均相同，各如附表所示。系爭3筆土地並
    無不能分割之情形，亦無不能分割之約定，但不能以協議定
    分割之方法，致無法協議分割等情。爰依民法第823條第1項
    、第824條之規定，求為將系爭3筆土地為合併分割，如臺南
    市麻豆地政事務所（下稱麻豆地政所）收件日期民國（下同
    ）110年2月19日法囑土地字第1600號土地複丈成果圖（即附
    圖一）所示，編號甲部分、面積2,280平方公尺土地，分由
    上訴人林明珠取得；編號乙部分、面積2,279平方公尺土地
    ，分由被上訴人取得；編號丙部分，面積4,559平方公尺土
    地，分由上訴人温金諒取得之判決（原審為被上訴人此部分
    勝訴之判決，嗣上訴人林明珠就原判決之分割方法聲明不服
    而提起上訴）。
四、上訴人則以：
　㈠林明珠部分：原審所採分割方案，伊及被上訴人所分得部分
    ，大部分均為既有道路，土地使用效益價值明顯較低，各共
    有人分得部分價值不相當，需互為找補，始為公平；若依伊
    所主張之分割方案，僅就系爭3筆土地合併分割為4筆土地，
    未超過分割筆數9筆，且其中1筆全體共有人維持共有，符合
    農業發展條例（下稱農發條例）第16條第1項第4款、耕地分
    割執行要點第9點之規定，且各分得部分價值相當，均有道
    路對外通行，此分割方案較為適當等語，資為抗辯。並上訴
    聲明：㈠原判決關於分割方法部分廢棄。㈡上廢棄部分，兩造
    共有坐落臺南市○○區○○○段000地號、面積4,115平方公尺土
    地，及同段000之0地號、面積106平方公尺土地，及同段000
    之0地號、面積4,897平方公尺土地合併分割如麻豆地政所收
    件日期110年8月12日法囑土地字第9200號土地複丈成果圖（
    即附圖二）所示，編號甲部分、面積1,645平方公尺土地，
    分歸上訴人林明珠取得；編號乙部分、面積1,645平方公尺
    土地，分歸被上訴人楊鎧瑋取得；編號丙部分、面積3,291
    平方公尺土地，分歸上訴人温金諒取得；編號丁部分、面積
    2,537平方公尺土地由兩造按原應有部分比例保持共有。
  ㈡温金諒部分：未於言詞辯論期日到場，亦未提出書狀作何聲
    明或陳述。
五、兩造爭執之事項：
  ㈠被上訴人依民法第823條第1項、第824條之規定，訴請就系爭
    土地裁判分割，有無理由？
  ㈡如有，分割方法應依如附圖二即麻豆地政所收件日期110年8
    月12日法囑土地字第9200號土地複丈成果圖（本院卷第67頁
    ）或附圖一即麻豆地政所收件日期110年2月19日法囑土地字
    第1600號土地複丈成果圖（原審卷第211頁）之分割方法，
    以何者為適當？
  ㈢如採原判決之分割方法為分割，各共有人分得之土地價額是
    否相當？如否，各共有人互為金錢補償之金額各為若干元？
六、得心證之理由：
  ㈠被上訴人依民法第823條第1項、第824條之規定，訴請就系爭
    土地裁判分割，有無理由？
  ⒈按各共有人，除法令另有規定外，得隨時請求分割共有物。
    但因物之使用目的不能分割或契約訂有不分割之期限者，不
    在此限，民法第823條第1項定有明文。查系爭3筆土地，係
    兩造所共有，應有部分如附表所示，且系爭3筆土地並無不
    能分割之情形，亦無不能分割之約定，但不能以協議定分割
    之方法，致無法協議分割，是被上訴人起訴請求裁判分割，
    於法尚無不合。
  ⒉次按共有物分割之方法，不能協議決定者，法院得因任何共
    有人之請求，命為分配；共有人相同之數不動產，除法令另
    有規定外，共有人得請求合併分割，民法第824條第2項、第
    5項分別定有明文。查，系爭3筆土地，為一般農業區農牧用
    地，應有部分如附表所示，且共有人及應有部分比例相同，
    被上訴人、上訴人林明珠均主張系爭3筆土地合併分割，上
    訴人温金諒對系爭3筆土地合併分割，並未反對，應亦為同
    意，為促進土地利用，避免土地過分細分，自得准予合併分
    割，俾使系爭3筆土地之使用更合乎經濟效益，亦符合共有
    人之意願。依此，本件被上訴人請求准予系爭3筆土地合併
    分割，於法並無不合，應予准許。
　㈡如有，分割方法應依如附圖二即麻豆地政所收件日期110年8
    月12日法囑土地字第9200號土地複丈成果圖（本院卷第67頁
    ）或附圖一即麻豆地政所收件日期110年2月19日法囑土地字
    第1600號土地複丈成果圖（原審卷第211頁）之分割方法，
    以何者為適當？
  ⒈再按，分割之方法不能協議決定，法院得因任何共有人之請
    求，命為下列之分配：⑴以原物分配於各共有人。但各共有
    人均受原物之分配顯有困難者，得將原物分配於部分共有人
    。⑵原物分配顯有困難時，得變賣共有物，以價金分配於各
    共有人；或以原物之一部分分配於各共有人，他部分變賣，
    以價金分配於各共有人。以原物為分配時，如共有人中有未
    受分配，或不能按其應有部分受分配者，得以金錢補償之。
    以原物為分配時，因共有人之利益或其他必要情形，得就共
    有物之一部分仍維持共有。民法第824條第2項至第4項分別
    定有明文。法院裁判分割共有物，除應斟酌各共有人之意願
    、利害關係及共有物之性質外，尚應斟酌分得部分之利用價
    值、經濟效用等而為公平合理之分配，不受當事人聲明之拘
    束。以原物分配時，因共有人之利益或其他必要情形，得就
    共有物之一部維持共有。是法院為裁判分割時，除應斟酌各
    共有人之意願外，尚需衡酌共有物之性質、價格、分割前之
    使用狀態、經濟效用及公共利益、全體或多數共有人利益等
    因素，並兼顧公平之原則等有關情狀，定一適當公平之方法
    以為分割。
  ⒉按每宗耕地分割後每人所有面積未達0.25公頃者，不得分割
    ，但農發條例89年1月4日修正施行後所繼承之耕地、89年1
    月4日修正施行前之共有耕地，得分割為單獨所有，不受限
    制；依上開規定共有耕地，辦理分割為單獨所有者，其分割
    後之宗數，不得超過共有人人數，農發條例第16條第1項第3
    款、第4款、第2項亦有明文。而依上開條例第16條第1項第4
    款規定申辦分割之共有耕地，部分共有人於本條例修正後，
    移轉持分土地，其共有關係未曾終止或消滅，且分割後之宗
    數未超過修正前共有人數者，得申請分割；依前項規定申請
    分割，其共有人人數少於本條例修正前共有人數者，分割後
    之宗數，不得超過申請分割時共有人人數，為耕地分割執行
    要點第11點所明定。又依本條例第16條第1項第3款及第4款
    規定辦理耕地分割，應分割為單獨所有。但有下列情形之一
    者，不在此限：㈠……。㈡依法院確定判決或和解筆錄就共有物
    之一部分由全體繼承人或全體共有人維持共有，耕地分割執
    行要點第9點亦有明文。經查：系爭3筆土地之使用分區及使
    用地類別為一般農業區農牧用地，業如前述，核屬於農發條
    例第3條第11款之耕地，其分割方法應受同條例第16條規定
    之限制。又系爭3筆土地，於89年1月4日農發條例修正施行
    前原共有人有3人，上訴人温金諒、被上訴人為89年1月4日
    前成立之共有關係，上訴人林明珠為89年1月4日後單獨繼承
    取得，有麻豆地政所109年12月17日所測量字第1090115246
    號函可稽（見原審卷第81至82頁）。基此，系爭3筆土地於8
    9年1月4日農發條例修正施行前後均屬共有土地，共有人為
    兩造，依上開耕地分割執行要點第11點規定，堪認系爭3筆
    土地得分割為單獨所有，分割後每人所有面積不受應達0.25
    公頃限制，分割後之宗數以不超過9筆為限，依法院確定判
    決或和解筆錄就共有物之一部分由全體繼承人或全體共有人
    維持共有，應可確定。又依麻豆地政所110年9月1日所測量
    字第1100078687號函所示（見本院卷第65頁），系爭3筆土
    地，依農發條例第16條第1項第4款規定「本條例89年1月4日
    修正施行前之共有耕地，應分割為單獨所有」，每宗土地得
    分割成3筆，總計為9筆，惟今（上訴人主張）分割方案分割
    合併成4筆（未超過最大分割筆數9筆），且其中1筆全體共
    有人維持共有，按耕地分割執行要點第9點略以「依本條例
    第16條第1項第3款及第4款規定辦理耕地分割，應分割為單
    獨所有。但有下列情形之一者，不在此限：㈠……。㈡依法院確
    定判決或和解筆錄就共有物之一部分由全體繼承人或全體共
    有人維持共有。」。依上，系爭3筆土地合併分割，每筆得
    分割成3筆，最大分割筆數為9筆，如合併分割為4筆，其中1
    筆由全體共有人維持共有，並未違反前開分割之限制。
  ⒊次查，依原審110年2月19日勘驗筆錄及勘驗照片所示（見原
    審卷第153至157、159至185頁），系爭3筆土地之現況：系
    爭3筆土地呈南北長條形，東側臨台184線；上訴人林明珠原
    使用範圍為系爭522、522之5地號土地，後出租他人，因承
    租人未使用，現況均為為雜草（如原審勘驗照片1至13，原
    審卷第159至171頁）；系爭522之6地號土地，有部分有整地
    並有鐵管支架搭建（如原審勘驗照片14至17，原審卷第171
    至175頁），有部分為雜草（如原審勘驗照片19至25，原審
    卷第177至183頁），南側部分由上訴人温金諒使用，種植香
    蕉樹（如原審勘驗照片27，原審卷第185頁)；被上訴人未使
    用系爭3筆土地（原審卷第153至154頁）。上情業據上訴人
    林明珠、被上訴人於前開原審勘驗期日陳述明確（見原審卷
    第153至157頁），並有臺南市大內區公所108年8月12日所農
    建字第1080557536號函暨所檢附108年7月30日「區道南184
    線使用民眾私有土地」會勘紀錄、現況圖、道路標示圖、勘
    驗照片（見原審卷第117至127、、159至185頁）。可認系爭
    3筆土地現由上訴人林明珠占有使用系爭522、522之5地號土
    地，温金諒占有使用系爭522之6地號土地，被上訴人未占有
    使用系爭3筆土地，而東側為既成道路，東臨台184線，是本
    件分割方案斟酌系爭3筆土地為一般農業區農業用地之性質
    ，合併分割有最大分割筆數9筆之限制，各共有人之意願、
    使用現況、經濟效益及全體共有人之利益與公平之原則等有
    關情狀，定一適當公平之方法以為分割。
  ⒋又查，系爭3筆土地之分割方法，經被上訴人提出如附圖二即
    麻豆地政所收件日期110年8月12日法囑土地字第9200號土地
    複丈成果圖，該分割方案大部分係按照共有人目前在系爭3
    筆土地上之使用現況為分割，將既成道路以外部分，按各共
    有人應有部分之比例為分配，各分得部分之面積及價值相當
    ，且皆有與既成道路及台184線相鄰，可對外通行，亦得單
    獨或共同使用，有利於土地之利用與處置，得以充分發揮土
    地經濟效用，對分得之各共有人而言，尚稱公允。至被上訴
    人提出如附圖一即麻豆地政所收件日期110年2月5日法囑土
    地字第1600號土地複丈成果圖之分割方法，上訴人林明珠、
    温金諒、被上訴人所分得部分，分別有902平方公尺、829平
    方公尺、806平方公尺供作道路使用，此有麻豆地政所110年
    12月17日所測量字第1100116866號函可稽（見本院卷第127
    頁），既成道路占有上訴人林明珠、温金諒、被上訴人所分
    得部分之比例，分別為百分之40、百分之36、百分之18（小
    數點二位以下，四捨五入），是上訴人林明珠主張其與温金
    諒所分得部分，屬於既成道路面積過高，致土地效用價值較
    低，尚須以金錢補償乙情，應屬可採。
  ⒌依上，本院斟酌系爭3筆土地之使用現況，僅上訴人林明珠、
    温金諒占用，兩造之意見及共有人之意願、共有物之性質、
    分割前之使用狀態與經濟效用、分割後各所有人之利用價值
    與經濟效用，並兼顧兩造之最佳利益及實質上之公平等情事
    ，認系爭3筆土地採合併分割，並依附圖二即麻豆地政所收
    件日期110年8月12日法囑土地字第9200號土地複丈成果圖所
    示分割方法，較為妥適公平合理及適當，並能盡使用系爭3
    筆土地之最大經濟利益，較符合大多數共有人之利益。
七、綜上所述，本院審酌各共有人利益均衡、共有物之利用現況
    及效益，並斟酌共有人之意願，認應就系爭3筆土地按附圖
    二即麻豆地政所收件日期110年8月12日法囑土地字第9200號
    土地複丈成果圖所示方案合併分割，較為公平適當。原審就
    此部分所命之分割方法，既有可議，自無從維持，上訴意旨
    指摘原判決此部分不當，求予廢棄改判，為有理由，應由本
    院將此部分予以廢棄，改判如主文第2項所示。另因共有物
    分割，由敗訴當事人負擔訴訟費用顯失公平者，法院得酌量
    情形，命勝訴之當事人負擔其一部，民事訴訟法第80條之1
    定有明文。本件分割共有物事件乃具有非訟事件性質，上開
    土地因兩造無法達成分割協議，致被上訴人提起本件訴訟，
    由法院命為適當之分配，兩造均因土地之分割互蒙其利，依
    上開說明，本院認本件訴訟費用應由兩造依附表所示應有部
    分比例及訴訟費用分擔欄之比例負擔始為公平，併予敘明。
八、本件事證已臻明確，兩造其餘之攻擊或防禦方法及所用之證
    據，認均不足以影響本判決之結果，爰不逐一論列，併此敘
    明。
九、據上論結，本件上訴為有理由，依民事訴訟法第450條、第8
    0條之1第2項、第85條第1項但書、第463條、第385條第1項
    前段，判決如主文。
中　　華　　民　　國　　111 　年　　4 　　月　　21　　日
                  民事第三庭    審判長法  官  吳森豐

                                      法  官  陳春長

                                      法  官　郭貞秀
上為正本係照原本作成。
如不服本判決，應於收受送達後20日內向本院提出上訴書狀，其
未表明上訴理由者，應於提出上訴後20日內向本院補提出理由書
狀（均須按他造當事人之人數附繕本）上訴時應提出委任律師或
具有律師資格之人之委任狀；委任有律師資格者，另應附具律師
資格證書及釋明委任人與受任人有民事訴訟法第466條之1第1項
但書或第2項（詳附註）所定關係之釋明文書影本。如委任律師
提起上訴者，應一併繳納上訴審裁判費。
中　　華　　民　　國　　111 　年　　4 　　月　　21　　日

                                      書記官  蘇玟心

【附註】
民事訴訟法第466條之1：
⑴對於第二審判決上訴，上訴人應委任律師為訴訟代理人。但上
  訴人或其法定代理人具有律師資格者，不在此限。
⑵上訴人之配偶、三親等內之血親、二親等內之姻親，或上訴人
  為法人、中央或地方機關時，其所屬專任人員具有律師資格並
  經法院認為適當者，亦得為第三審訴訟代理人。
民事訴訟法第466條之2第1項：
上訴人無資力委任訴訟代理人者，得依訴訟救助之規定，聲請第
三審法院為之選任律師為其訴訟代理人。

附表：兩造應有部分比例及訴訟費用分擔比例
編號 所有權人 應有部分比例及訴訟費用負擔比例   1 楊鎧瑋 4分之1   2 温金諒 2分之1 3 林明珠 4分之1 


附表一：
應受補償人及金額 林明珠 楊鎧瑋 合計 應提供補償人及金額    温金諒 26萬1,049元 17萬4,198元 43萬5,247元